臺灣高等法院臺南分院民事裁定
111年度抗字第3號
抗  告  人  何 友 仁
相  對  人  何 友 智
上列抗告人因與相對人間請求返還土地所有權狀事件，對於中華
民國110年12月6日臺灣嘉義地方法院所為裁定（110年度再字第3
號），提起抗告，本院裁定如下：
    主  文
抗告駁回。
抗告訴訟費用由抗告人負擔。
    理  由
一、抗告人抗告意旨略以：　　
　㈠原審法官已於裁判書開宗明義釋明，確定本件符合再審要件
    ；至原審105年度訴字第390號民事判決（下稱原審確定判決
    ）係依據相對人所為之不實事實，即係相對人行使變造契約
    書、竊盜、詐欺之明確事證所為。
　㈡原審確定判決有明顯瑕疵事實：
　⒈相對人並未交付新台幣（下同）200萬元給其母親提領，其母
    親早已於民國（下同）79年12月退休，是相對人所提「（80
    .9.3逕行匯入20萬：今交)（80.9.9：逕行匯入60萬：今交
    ）(80.9.11：逕行匯入120萬：今交）：合計200萬」，為不
    實之事證。 
　⒉相對人不實之事證中，最關鍵為「80.9.3今交、20萬，非合
    支支票」，而是嘉義市農會内部轉帳作業之現金支票。相對
    人所持買賣契約書係屬變造，其中確實多1個印章，此已檢
    陳刑事案件（現由臺灣嘉義地方檢察署﹝下稱嘉義地檢署﹞檢
    察官審理)。又相對人自述已交付合支支票、20萬元共180萬
    元，惟皆未交付予其母親，因相對人為不實陳述，致法院有
    所誤認。
　⒊抗告人未將所有權狀交給相對人，惟相對人卻稱其交付所有
    權狀的地點共2處：即嘉義市○○街000號、嘉義市○○○路000巷
    00號，此均為不實之陳述。又相對人對其自稱：逕行匯入18
    0萬元，提領2,321,500元一事，並無法提出舉證及說明。
  ㈢相對人不友善的來訊，詳論於「主旨：（A)、聚焦事實、（1
    .2.3)：共三則」，又相對人於105年1月13日開庭所陳：「
    相對人對何友仁提告所有權移轉事」，係相對人於80年9月7
    日晚上對其行使詐騙情事，致抗告人遭相對人詐欺及欺負。
　㈣原審確定判決忽略審理相對人詐述：「交付予先慈200萬價金
    的真實性」、「沒交付20萬合支支票的詐騙」，且相對人至
    今均無法舉證及說明；又未詳予審理「相對人的答辯狀：自
    呈標的物『合計二案抵押設定』的真實性」，一依抗告人檢附
    地籍謄本可證明：「73.06.07確定只是：『單一抵押設定』事
    」，而非相對人答辯狀稱之：二件抵押設定。惟原審法院卻
    以此為判決依據，而為不利於抗告人之判決。
　㈤抗告人於110年度再審字第3號書狀中明述，所謂：「第一筆
    、今交20萬No.0000000號碼支票的詐欺事」，抗告人於110
    年7月27日所具「再審提告狀」已為陳述。又20萬元之合支
    支票是轉匯支票（需經3天才能領取），不是轉帳支票（當
    天即可提領），此與相對人於108年6月25日所述：「80.9.3
    交付20萬給先慈」之詐欺事完全不符，惟其卻於105年7月14
    及28日稱「已交付給母親合計200萬」，此為詐欺情事。又
    抗告人已於105年8月11日就相對人所為陳述，當庭表明相對
    人所提出之事證為不實。另相對人於80年9月7日尚未交付18
    0萬給抗告人，如何讓抗告人去塗銷抵押權設定（73年6月7
    日第6606號）。至於證物三（80年9月9日、80年9月11日之2
    筆今交、180萬），是相對人和其配偶黃木蘭自行提領之。
　㈥原審確定判決駁回抗告人之訴，其判決具有矛盾，致抗告人
    權益受有損害。因所有權狀並非抗告人交付予相對人，故相
    對人須返還標的物所有權狀予抗告人。另已提出積極性證物
    ：106年12月19日申領之53張合庫本行支票及各行庫開立合
    支支票，並檢附嘉義市農會108年3月29日出具之帳戶明細表
    。　　
　㈦為此，提起抗告請求廢棄原裁定。
二、按再審之訴，應於30日之不變期間內提起。前項期間，自判
    決確定時起算，判決於送達前確定者，自送達時起算；其再
    審之理由發生或知悉在後者，均自知悉時起算。但自判決確
    定後已逾5年者，不得提起。又再審之訴，應以訴狀表明下
    列各款事項，提出於管轄法院為之：再審理由及關於再審
    理由並遵守不變期間之證據。另再審之訴不合法者，法院應
    以裁定駁回之；民事訴訟法第500條第1項及第2項、第501條
    第1項第4款、第502條第1項分別定有明文。次按所謂再審之
    訴不合法，係指再審之訴不合程式，或已逾期間、或法律上
    不應准許者而言（最高法院27年抗字第622號裁判參照）。
    又提起再審之訴，應依民事訴訟法第501條第1項第4款表明
    再審理由，及關於再審理由並遵守不變期間之證據，此為必
    須具備之程式。所謂表明再審理由，必須指明確定判決有如
    何合於法定再審事由之具體情事始為相當，倘僅泛言有何條
    款之再審事由，而無具體情事者，仍難謂已合法表明再審事
    由。既未合法表明再審事由，即為無再審之事由，性質上無
    庸命其補正（最高法院61年台再字第137號裁判參照）。即
    得以其訴為不合法，逕以裁定駁回之（最高法院81年度台抗
    字第178號裁判參照）。
三、經查：
　㈠抗告人係於110年7月27日具狀以原審確定判決有民事訴訟法
    第496條第1項第9款及第13款之再審事由，向原審法院提起
    本件再審之訴，並由該法院以110年度再字第3號請求返還土
    地所有權狀再審事件受理在案，有抗告人提出之民事再審之
    訴狀附卷可按（見原審卷第9至16頁）。
  ㈡又原審法院就105年度訴字第390號請求返還土地所有權事件
    ，係於105年8月11日判決（即駁回抗告人之請求），嗣該民
    事判決書於同年月17日以寄存送達方式送達予抗告人，依民
    事訴訟法第138條第2項規定：「寄存送達，自寄存之日起，
    經10日發生效力。」應於105年8月27日對抗告人發生送達之
    效力，且該判決已於105年9月19日確定在案，有該法院105
    年度訴字第390號民事判決書在卷可參（見本院卷第69至73
    頁），並由原審法院調取該民事事件卷宗及經本院查明屬實
    無訛，有本院公務電話查詢紀錄表在卷可憑（見原審卷第13
    7頁，本院卷第75頁），自屬有據而堪信為真實。惟抗告人
    遲至110年7月27日始具狀向原審法院提起本件再審之訴，究
    之顯已逾法定之30日不變期間，且抗告人未表明再審理由發
    生或知悉在後而未逾期之情事，亦未表明已遵守不變期間之
    證據，揆諸前揭說明，本件再審之訴已不合法。
　㈢抗告人於其提出之民事再審之訴狀固陳述：相對人於80年9月
    7日晚上對其行使詐騙情事，致其遭相對人詐欺及欺負；原
    審確定判決之判決日期為105年8月11日，而其於110年7月27
    日遞狀，符合於5年内提出再審之規定等語，並以此為民事
    訴訟法第496條第1項第13款之再審事由；惟按民事訴訟法第
    500條第2項所謂自知悉時起算，係指知悉確定判決有同法第
    496條第1項各款之再審情形，非謂知悉法律上有得提起再審
    之訴之規定而言（最高法院72年度台抗字第362號裁判參照
    ），若主張再審之理由發生或知悉在後者，應提出遵守不變
    期間之證據；然抗告人對此僅主張「於5年内提出再審案聲
    請」，並未提出確切證據證明知悉再審理由之時點，即就本
    件再審理由並未提出遵守不變期間之證據，容於法已有未合
    。另相對人於原審確定判決已陳述：「原告（即抗告人）於
    80年9月7日點交買賣標的物予被告（即相對人）占有使用迄
    今，自80年9月3日起系爭房地地價稅、房屋稅、基本水電費
    、修繕費，即全由被告依約繳納，迄今業已25年，合計約10
    0 萬元，‧‧」，且為抗告人所不爭執（見本院卷第70、71頁
    ）；而民事訴訟法第496條第1項第13款所謂當事人發見未經
    斟酌之證物，係指前訴訟程序事實審之言詞辯論終結前已存
    在之「證物」，因當事人不知有此，致未經斟酌，現始知之
    ，或雖知有此而不能使用，現始得使用者而言；惟抗告人前
    揭所陳要之乃其個人之主張或抗辯，並非屬證物，且衡情若
    確有遭相對人之詐騙致其受詐欺、欺負乙情，亦不生現始知
    之，或雖知有此而不能使用，現始得使用之情事；況且若已
    知之，而按其情形，自非不能於原審確定判決當時舉出或命
    第三人提出者，即無本款之適用。依此，抗告人僅泛言有何
    條款之再審事由，而無具體情事及證據，仍難謂已合法表明
    再審事由。
　㈣抗告人雖主張：「105.07.14被告當庭出示『偽證物和竊盜之
    贓物』：即原告何友仁的﹝1.所有權狀﹞和﹝2.過期的印鑑證明
    ﹞‧‧，於108.03.29在嘉義市農會申得新證物‧‧，被告何友智
    並不否認、亦不爭執，而承認：『原告送陳再審證物：1.嘉
    義市農會帳戶明細鉅額提領2133萬8915元事。2.冒名申領甲
    存七本支票簿事』，被告何友智於各庭均不敢抗辯‧‧，詐騙
    歷程：『合計：對四庭的六位法官欺騙』，何友仁寄予何友智
    信函足證：『該偷竊事』當具明顯，同時也可證明被告之竊盜
    事實，被告於各庭完全不敢抗駁，故確具不當得利和竊盜、
    詐欺事‧‧等語；惟究諸抗告人主張之上揭再審理由，衡諸一
    般情理，其分別於105年7月14日即相對人出示抗告人所稱偽
    證物、竊盜贓物時，或於108年3月29日在嘉義市農會申得新
    證物時，或於原審確定判決審理訴訟程序進行期間，堪認當
    已知悉。是抗告人迄110年7月27日始向原審法院提起本件再
    審之訴時，顯已逾法定30日之不變期間。
　㈤又抗告人雖依民事訴訟法第496條第1項第9款規定對於原審確
    定判決，提起本件再審之訴；惟查依抗告人所提出之事證資
    料，並無有關相對人偽造或變造證物之有罪判決或罰鍰裁定
    ，亦無因證據不足以外之理由，而不能就相對人偽造或變造
    證物之犯行為有罪之確定判決或罰鍰之確定裁定；則揆諸前
    揭說明，抗告人以原審確定判決有民事訴訟法第496條第1項
    第9款之再審事由，於法已有未合。至抗告人所提出之嘉義
    地檢署110年度偵字第9757號不起訴處分書（見原審卷第213
    頁），並非宣告有罪之判決，亦非因證據不足以外之理由，
    而不能為有罪之確定判決；且經本院詳為核閱結果，其所記
    載內容乃抗告人以「相對人於80年9月2日前不詳時間，在嘉
    義市○○街000號趁抗告人不注意之際，徒手竊取其放置該屋
    內之坐落嘉義市○○街000號不動產所有權狀2紙得逞」事由，
    向該檢察署以相對人為被告提起竊盜告訴，尚與抗告人於本
    件所主張之再審事由，即為判決基礎之證物係偽造或變造者
    無涉。是前揭不起訴處分書，自不能執為本件再審之訴之證
    據資料，而遽採為有利抗告人之認定。
　㈥至抗告人於抗告理由所載事由等情，按：⑴有者已經抗告人於
    原審確定判決審理時執為抗辯，並經該判決於事實及理由中
    詳為說明不可採之理由，既在前訴訟程序中業已提出，經法
    院審核不予採取，自不得據為再審之理由（最高法院91年度
    台聲字第358號裁判裁判參照）。⑵有者則為在前訴訟程序聲
    明之證據為法院所不採者，即與上開發見未經斟酌之證物有
    間，無從依民事訴訟法第496條第1項第13款規定提起再審之
    訴。⑶有者僅係其就原應屬法院之職權事項，即原審確定判
    決有關取捨證據、認定事實、調查證據等所為不服之指摘，
    已難認有何所謂前揭聲請再審之事由。⑷至所指摘之其餘部
    分事由，僅係其個人就自己認定之事實、對證據資料內容及
    法律規定內容之自我解釋、個人就原審確定判決證據取捨之
    主觀法律上見解或對不滿情緒所為之陳述，仍與原審確定判
    決有無再審事由之認定無關。準此，原審確定判決依卷內所
    附之證據資料予以審酌，加以取捨、判斷而為事實之認定，
    既已於判決內詳為敘明其取捨、判斷之理由，自非不依證據
    或僅依再審被告之陳述而逕為判斷；再者，原確定判決有關
    此部分論述之理由，就其依卷附證據資料予以取捨、審酌所
    為之判斷，究之尚無違背社會上一般之經驗。此外，抗告人
    並未再確切指明闡述原審確判決有如何合於法定再審事由之
    具體情事，而僅泛言有再審之事由而已、或空言指摘原審確
    定判決事實錯誤及審理疏漏，可認為未合法表明再審理由。
    則揆諸前揭說明，性質上無庸命其補正，且難認其再審之訴
    為合法，應予裁定駁回。
　㈦再者，依民事訴訟法第212條第1項、第3項規定，個案之具體
    事實應依證據認定之；無證據不得臆斷事實之真偽，更不容
    以「假設」之事實，作為「事實」，以之為判斷之基礎。按
    法院判決確定後，即生一定之效力，法院及當事人均應受其
    拘束，本於公益上之理由，不許當事人此後任意爭執其當否
    ，藉以維持因判決而確定之法律關係，庶免纏訟不休之弊，
    故對有同法第496條規定之重大瑕疵之確定判決，例外許當
    事人得請求法院更為審判，以保護正當當事人之權益，此再
    審制度之所由設也；然究屬依審級而建立之訴訟制度之例外
    ，判決如有瑕疵，在確定前，當事人本得循上訴程序謀求救
    濟，非至上訴程序已盡，不得提起再審之訴，否則不免致審
    級制度名存實亡。故同法第496條第1項但書規定當事人已依
    上訴主張其事由者，即不得以確定終局判決有該條項各款事
    由，以再審之訴聲明不服。即確定終局判決雖有該條項各款
    得為再審理由之情形，如當事人在前訴訟程序已依上訴主張
    之而無效果，經上訴審法院駁斥其主張者，不許再以之為再
    審理由，併予敘明。
四、依上，抗告人提起本件再審之訴，於法已有未合，即本件再
    審之訴有不合程式、已逾30日不變期間及法律上不應准許之
    不合法情事，且性質上無庸命其補正，應以裁定駁回之。是
    原裁定以此為由，駁回抗告人再審之訴之請求，理由雖不盡
    相同，惟結論並無二致，仍應予以維持。抗告人抗告意旨指
    摘原裁定不當，請求廢棄原裁定，不能謂有理由，應予駁回
    。
五、據上論結，本件抗告為無理由，依民事訴訟法第495條之1第
    1項、第449條第2項及第1項、第95條及第78條，裁定如主文
    。　　
中　　華　　民　　國　　111 　年　　1 　　月　　24　　日
　　　　　　　　　民事第四庭  審判長法　官  張世展
　　　　　　　　　
                                    法　官  莊俊華
　　　　　　　　　　　　　　　　　　　
                                    法　官  黃佩韻
上為正本係照原本作成。
本裁定除以適用法規顯有錯誤為理由外，不得再抗告。如提再抗
告，應於收受送達後十日內向本院提出再抗告狀（須附繕本），
並繳納再抗告費新台幣一千元。
提起再抗告應委任律師或具有律師資格之人之委任狀；委任有律
師資格者，另應附具律師資格證書及釋明委任人與受任人有民事
訴訟法第466條之1第1項但書或第2項所定關係之釋明文書影本。
中　　華　　民　　國　　111 　年　　1 　　月　　24　　日

                                    書記官  廖文靜

【附註】
民事訴訟法第495條之1第2項準用同法第466條之1第1、2項規定
：
⑴對於第二審判決上訴，上訴人應委任律師為訴訟代理人。但上
  訴人或其法定代理人具有律師資格者，不在此限。
⑵上訴人之配偶、三親等內之血親、二親等內之姻親，或上訴人
  為法人、中央或地方機關時，其所屬專任人員具有律師資格並
  經法院認為適當者，亦得為第三審訴訟代理人。
民事訴訟法第466條之2第1項：
  上訴人無資力委任訴訟代理人者，得依訴訟救助之規定，聲請
  第三審法院為之選任律師為其訴訟代理人。